最高法院民事判決　　　　　　　　　 111年度台上字第1078號
上　訴　人　原住民族委員會

法定代理人　夷將．拔路兒（Icyang.Parod）

訴訟代理人　羅明通律師
　　　　　　李奇隆律師
被 上訴 人　大綜電腦系統股份有限公司

法定代理人　李志忠
訴訟代理人　廖修譽律師
上列當事人間請求給付貨款事件，上訴人對於中華民國110 年11
月16日臺灣高等法院第二審更審判決（109年度上更一字第182號
），提起上訴，本院判決如下：
    主  文
原判決關於命上訴人給付及該訴訟費用部分廢棄，發回臺灣高等
法院。
    理  由
本件被上訴人主張：上訴人為執行「219 台原住民重點國中原
  住民籍學生電腦」設備採購案（下稱系爭採購案），於民國10
  0 年10月24日以臺灣銀行集中採購共同契約（下稱系爭契約）
  ，向伊購買內含微軟電腦軟體（政府版）之電腦主機及顯示器
  各219台（下稱系爭電腦設備），總價新臺幣（下同）733萬65
  00元，履約期限原訂100 年12月30日，嗣展延至確認學生配送
  聯絡資料無誤後起算45日。伊已依約完成配送及安裝，詎上訴
  人以伊就其中131台電腦設備（下稱系爭131台電腦）逾期履約
  ，扣罰違約金87萬7700元，其餘88台電腦設備（下稱系爭88台
  電腦）未完成安裝，拒付該價金294 萬8000元，顯有未合。縱
  系爭88台電腦未完成組裝，亦非系爭契約成立時可預料，上訴
  人拒不給付該價金，有失公平，伊得依情事變更原則請求法院
  調整給付等情。爰依系爭契約、民法第367 條、第227條之2、
  第490條規定，擇一求為命上訴人給付316萬5700元，及自 103
  年10月24日起至清償日止，按年息5％ 計算利息之判決（被上
  訴人逾上開金額本息之訴，業受敗訴判決確定，不予贅敘）。
上訴人則以：系爭採購案目的係為補助原住民弱勢學生家庭擁
  有電腦設備，被上訴人依約須將符合採購規格之電腦設備，配
  送至受補助學生所在處所，安裝且測試妥當，始完成履約。伊
  於101年5月25日函送確認後之配送名單予被上訴人，被上訴人
  應於45日內即同年7月9日前完成電腦設備之配送及安裝測試，
  惟其遲至同年12月6日始完成系爭131台電腦之配送及安裝，系
  爭88台電腦則無安裝測試證明，被上訴人既同意扣除該88台電
  腦，僅以131 台電腦計算核銷結案，自不得請求系爭88台電腦
  之價金。另被上訴人就系爭131 台電腦履約遲延，伊自得依約
  扣罰違約金87萬7700元等語，資為抗辯。
原審將第一審所為駁回被上訴人請求給付316 萬5700元本息之
  判決廢棄，改判上訴人如數給付，係以如下理由，為其判斷之
  基礎：
㈠上訴人為執行系爭採購案，於100 年10月24日與被上訴人簽訂
  系爭契約採購電腦設備，每台電腦設備（含電腦主機、顯示器
  、電腦軟體）為3萬3500元，共219台，契約總價733 萬6500元
  。系爭契約為買賣契約，受領義務人為第三人即受補助學生，
  履約期限原為同年12月30日，嗣經上訴人同意履約期限展延至
  確認學生配送聯絡資料無誤後起算45日。兩造於同年12月6 日
  進行規格驗收，於101年12月6日進行實地驗收結果，僅系爭13
  1 台電腦完成配送及安裝，系爭88台電腦則無安裝測試證明。
  上訴人扣除系爭88台電腦之金額，以系爭131 台電腦核銷結案
  ，且被上訴人就系爭131 台電腦有逾期履約情事，扣罰違約金
  87萬7700元後，給付被上訴人351萬800元，為兩造所不爭。
㈡就系爭131台電腦之扣罰違約金87萬7700元部分：
⒈依系爭契約第6 條、第7條第1項、第4項、第5項之約定，被上
  訴人有將系爭電腦設備配送至上訴人指定地點即受補助學生所
  在處所，並完成安裝、測試等義務，上訴人則有指定交貨地點
  即受補助學生所在之正確地址予被上訴人之義務。
⒉上訴人同意履約期限延至確認學生配送聯絡資料無誤後起算45
  個日曆天，被上訴人之履約期限，應自該學生配送資料經其確
  認可供配送時起算。被上訴人於101年10月15日前已完成209台
  電腦（含系爭88台電腦）之配送，未配送者僅剩10名，嗣依上
  訴人於同年月15日以後提供之新名單，亦於同年11月2 日前完
  成該部分之確認配送，而由上訴人於同年12月6 日辦理系爭電
  腦設備驗收，益見被上訴人就系爭電腦設備219 台之確認及配
  送，不負遲延責任，上訴人不得就系爭131 台電腦部分，扣罰
  違約金87萬7700元。
㈢就系爭88台電腦之價金294萬8000元部分：
⒈系爭88台電腦於101年12月6日辦理實地驗收時，為已出貨但未
  安裝完成，故未提供測試安裝說明；被上訴人不爭執其中84台
  電腦並未執行安裝、測試，就其中4 台電腦亦未舉證證明已完
  成安裝、測試，其主張該4 台電腦已完成安裝、測試，委不足
  採。
⒉被上訴人委由訴外人精技電腦股份有限公司執行配送系爭電腦
  設備，系爭88台電腦之出貨單均有買受人，並於100年12月8、
  9、12、20日分別經簽收在案，可知被上訴人係於100年12月間
  完成系爭88台電腦之確認及配送義務。依證人張瑞家、曾俊源
  之證述，及受補助學生所屬20所學校就法院所詢事項，均無函
  覆受補助學生有反應電腦未送達、無法使用之情形，上訴人抗
  辯系爭88台電腦並未送達予受補助學生，並無足採。系爭契約
  為買賣契約，被上訴人已將電腦交付予上訴人指定之受補助學
  生，僅未完成安裝、測試之附隨義務，並無減少其通常效用或
  契約預定效用，上訴人亦同意就未安裝、測試部分以每台減價
  800 元收受，被上訴人主張此部分之減價金額合計共7萬400元
  ，並無不合。
⒊兩造於102 年1月9日之驗收會議，雖決議扣除系爭88台電腦之
  金額，而以系爭131 台電腦核銷結案，不足以證明被上訴人已
  拋棄系爭88台電腦價金之請求。系爭契約總價為733 萬6500元
  ，上訴人僅給付價金351萬800元，扣除系爭88台電腦應減價 7
  萬400 元收受，及被上訴人同意上訴人扣罰系爭88台電腦之逾
  期違約金58萬9600元後，被上訴人得請求金額為316 萬5700元
  。從而，被上訴人依系爭契約之法律關係，求為命上訴人如數
  給付，及加計自103 年10月24日起至清償日止，按年息5%計算
  利息之判決，為有理由等詞。
本院廢棄原判決之理由：
㈠按法院認定事實應依憑證據，而證據之證明力固由法院依其自
  由心證斷定之，法院為判決時，應斟酌全辯論意旨及調查證據
  之結果，以判斷事實之真偽，惟取捨證據、認定事實固屬事實
  審法院之職權，然其認定須合於論理法則、經驗法則與證據法
  則，否則即屬違背法令。
㈡關於系爭131台電腦部分：
⒈查系爭契約第6 條約定交貨地點為上訴人指定地點即受補助學
  生所在地，上訴人有提供受補助學生所在之正確地址予被上訴
  人之義務。原審認定系爭契約之履約期限原為100 年12月30日
  ，嗣經上訴人同意履約期限展延至確認學生配送聯絡資料無誤
  後起算45日；果爾，被上訴人確認上訴人交付之學生配送聯絡
  資料無誤之協力行為，涉及系爭契約之履約期限之計算，影響
  兩造之契約權利義務，縱未約定確認之期限，然依一般社會觀
  念，被上訴人仍應於合理之期間內完成其確認之協力行為，始
  得謂洽。
⒉被上訴人100 年12月19日函，除請上訴人於同年12月30日重新
  提供143 名學生之正確聯絡資料外，並承諾於取得後一週內完
  成學生名單聯繫，確認提供之資料確實無誤，及請上訴人同意
  履約時期從確認學生配送聯絡資料無誤後起算45個日曆天。上
  訴人於101年5月25日函送「確認後學生配送聯絡資料及改配名
  單」予被上訴人時，強調配送之聯絡資料及改配名單「如」確
  認無誤，履約期限自本函發文日起算45個日曆天。（見一審新
  北地院卷第21、24-27 頁）。似此情形，能否謂上訴人並未催
  告被上訴人確認及配送？又被上訴人收受上訴人101年5月25日
  函送之改配名單後，迄至101 年10月15日前，仍有10名學生無
  法聯絡配送電腦，而須函請上訴人再次提供新名單，其確認名
  單正確與否之時間接近5個月，是否屬合理期間？尚非無疑。
⒊原審並未調查審認被上訴人於收受上訴人函送之名單後，歷時
  近5 月始確認該名單，是否仍在合理期間內？乃遽以上訴人並
  未催告確認及配送，逕認被上訴人配送系爭電腦設備即無遲延
  責任，已嫌速斷。被上訴人確認名單之合理期間為何？關乎系
  爭契約之履約期限末日究為何日，俾憑以認定被上訴人履行契
  約是否逾期。原審並未說明系爭契約之履約期限末日為何日，
  及其認定所憑之依據，僅以被上訴人於101 年10月15日前已完
  成209 台電腦（含系爭88台電腦）之配送，其餘10台電腦亦於
  同年11月2 日前完成確認配送，逕認就系爭電腦設備之配送即
  無遲延，上訴人不得扣罰系爭131 台電腦之違約金87萬7700元
  ，要嫌疏略，亦有理由不備之違誤。
㈢關於系爭88台電腦部分：
⒈查被上訴人依系爭契約，有將系爭電腦設備配送至上訴人指定
  地點即受補助學生所在處所之義務；卷附被上訴人提出之送貨
  安裝確認單，僅少數貼有安裝後電腦及序號之照片，其他無照
  片者則以出具切結書代之（見原審上字卷㈡第37-555頁）；受
  補助學生之學校就原審所詢電腦結案或未結案，及是否已完成
  安裝測試等事項，多數覆函無法查證，或已逾保存年限而無法
  提供資料（見原審更字卷㈠第 147、155、190-1、193、209、
  213、245頁）；原審遽認受補助學生就學之學校，並無函覆反
  應電腦未送達、無法使用之情形，已嫌速斷，且有認定事實未
  依憑證據之違背法令。
⒉證人即被上訴人之業務經理賴肇胤證述：因上訴人不承認送貨
  單，我們需要親自到使用者家請使用者簽切結書（見原審上字
  卷㈢第53頁）；證人陳鑑修證述：伊事後過去，但電腦螢幕被
  搬走，沒看到機器也沒辦法拍照，送貨安裝確認單上所載受補
  助人與簽名人的關係，是口頭跟我講的，我無法查證；證人黃
  思源證述：我到約定地點，沒有看到電腦；證人張瑞家證述：
  有詢問機器是否收到，沒有核對序號，因為有些機器沒有在現
  場（見原審更字卷㈡第16-20、23、27頁）；上訴人抗辯系爭
  採購案目的係為補助原住民弱勢學生家庭擁有電腦設備，於事
  實審並一再否認系爭88台電腦已配送予受補助學生受領之事實
  ，原審未遑詳查究明該切結書之真正，必要時非不得依當事人
  聲請，通知出具切結書之人到場，相互比對勾稽，俾憑以審認
  系爭88台電腦是否確實配送予受補助學生，乃僅以送貨單為憑
  ，遽認系爭88台電腦已配送予受補助學生，被上訴人即得請求
  系爭88台電腦之價金，亦有未洽。
㈣本件事實未臻明確，本院尚無從為法律上之判斷。上訴論旨，
  指摘原判決於其不利部分違背法令，求予廢棄，非無理由。末
  查，本件事實尚待原審調查審認，且所涉及之法律上爭議不具
  重要性，無經言詞辯論必要，附此敘明。
據上論結，本件上訴為有理由。依民事訴訟法第477條第1項、
  第478條第2項，判決如主文。
中    華    民    國   111    年     6    月    1     日
                      最高法院民事第六庭
                          審判長法官  魏  大  喨  
                                法官  李  寶  堂  
                                法官  林  玉  珮  
                                法官  高  榮  宏  
                                法官  李  文  賢  
本件正本證明與原本無異
                                      書  記  官
中    華    民    國   111    年    6     月    8     日